【裁判字號】    90,簡上,173
【裁判日期】    901226
【裁判案由】    給付工程款
【裁判全文】
臺灣士林地方法院民事判決  九十年度簡上字第一七三號
    上  訴  人  代木實業有限公司
    法定代理人  丙○○
    訴訟代理人  甲○○
    法定代理人  乙○○
右當事人間請求給付工程款事件，上訴人對於中華民國九十年九月三日本院內湖簡易
庭八十九年度湖簡字第四八九號第一審判決提起上訴，本院判決如左：
    主  文
上訴駁回。
第二審訴訟費用由上訴人負擔。
    事  實
甲、上訴人方面：
  一、聲明：
  （一）原判決不利上訴人部分廢棄。
  （二）右廢棄部分，被上訴人應給付上訴人新臺幣（下同）二十六萬一千九百五十
        元，及自民國九十年四月十七日起至清償日止，按週年利率百分之五計算之
        利息。
  二、陳述：除與原審宣示判決筆錄所載者相同茲予引用外，補稱：
  （一）被上訴人於八十八年十二月十五日，委請伊承作坐落臺北市○○區○○路二
        段一八一巷六號二樓辦公室之室內裝修工程，約定工程款為一百二十六萬元
        ，伊依約施作完畢，被上訴人尚欠屋款十二萬元未付，嗣被上訴人又追加二
        十七萬四千五百元之工程，亦經被上訴人驗收無誤，被上訴人仍拒不給付，
        扣除陽極鎖由上訴人負擔一萬二千五百五十元外，被上訴人尚欠三十八萬一
        千九百五十元。
  （二）本件追加工程，係經被上訴人指示，伊則於八十九年一月四日，將其指示追
        加之項目列印成0000000000號估價單，並經其於八十九年一月八
        日回簽「同意項目照現場施工、確認，但價格再議，下星期一月十一日」等
        字樣，且其因春節將屆，乃指示伊盡快先行施工，其間被上訴人又有數次指
        示追加，並要求給予優惠，因而伊乃重新整理列印單號為00000000
        00號，訂約及交貨日期均為八十九年一月二十四日之追加工程估價單，並
        於其上註記「特惠價二十七萬五千四百元（含稅）」，於同年一月二十七日
        傳真予被上訴人，被上訴人並於估價單上，簽批「價格未定」、「確認已做
        品名無誤」等字樣，同年四月十二日完工驗收時，被上訴人就追加部分，亦
        一併驗收無誤。被上訴人指示追加工程既於估價單上簽字確認，雖曾記載價
        格未議、價格未定等字樣，然按一般經驗法則，追加工程未踐行原約定方式
        ，當事人如有一方仍堅持原約定方式之拘束者，定作人為避免施作後，因追
        加工程不成立而必須拆除，應不會同意承攬人先行施工，而事後確認施作內
        容是否無誤？有無虛報？倘定作人並無變更或消滅原約定追加方式之意思，
        追加工程根本未成立，定作人殊無可能就不成立之追加工程確認是否已施作
        。上訴人於八十九年一月二十七日前即已進行追加工程之施作，而被上訴人
        於此期間不但未作任何阻止，且事後就上訴人已施作之追加工程，仍立於定
        作人之地位「確認已做品名無誤」，完工驗收時，亦就追加部分一併驗收，
        均足認被上訴人指示上訴人追加時，顯然有不必踐行原約定追加方式之默示
        意思表示。且上訴人已將原工程及追加工程款項開立發票予被上訴人，倘追
        加工程不成立，被上訴人理應退還發票，但其並未退回發票，足徵其辯稱追
        加工程不成立云云，為臨訟杜撰之詞。
  （三）承攬未定報酬額，依民法第四百九十一條之意旨，並不影響承攬契約之成立
        ，被上訴人既指示上訴人進行追加工程，即應視為允為報酬，本件追加工程
        ，上訴人已於0000000000號估價單上明列其價目，被上訴人自應
        依上開估價單之價目給付報酬予上訴人。
  （四）被上訴人於八十九年四月十二日完成驗收，缺失只有側門斜板二片，及陽極
        鎖遺失，前者已於同年四月十七日改善，後者購買費用已由本件工程款中扣
        除，於完成工作時，並無任何欠缺約定品質，無減少或滅失價值，或不適於
        通常或約定使用之瑕疵存在，被上訴人受領工作時，也無其他毀損之情事，
        則被上訴人主張工作有瑕疵，無非係事後拒付款項之詞，不足採信。退步言
        之，縱認本件裝修工作於完成時有瑕疵，被上訴人依民法第四百九十三條第
        一項之規定，應定相當期限，請求上訴人修補之，並依同條第二項之規定，
        於上訴人不於相當期限內修補，始得自行修補，並得向上訴人請求償還修補
        之必要費用，惟被上訴人從未通知上訴人修補，其未踐行法定程序，自不得
        請求償還修補之必要費用。
乙、被上訴人方面：
  一、聲明：駁回上訴。
  二、陳述：除與原審宣示判決筆錄所載者相同茲予引用外，補稱：
  （一）本件工程原合約部分之價款為一百二十六萬元，又兩造間就變更追加工程部
        分之項目品名雖已確認，然卻從未就變更追加工程部分之價款達成有協議，
        被上訴人所提估價單所列之單價係其片面所列，非可作為認定系爭追加工程
        款若干之價目表。
  （二）上訴人施作工程之瑕疵，已經原審委由臺北市建築師公會作成鑑定報告書，
        鑑定結果認有多處設計欠周、施作不良及品劣價高之品質及使用上之瑕疵，
        而所列瑕疵之修補費用為十一萬四千一百七十元，自得與其所欠之工程款抵
        銷。
    理    由
一、按訴之變更或追加，非經他造同意不得為之，但請求之基礎事實同一者，不在此
    限，民事訴訟法第四百四十六條定有明文。經查：上訴人於原審依據承攬關係提
    起本訴，請求被上訴人給付工程款，嗣於本院言詞辯論程序中復追加依不當得利
    法律關係為請求，然被上訴人不同意該追加，且兩造間究有無承攬契約，工程款
    若干，與被上訴人是否因上訴人之施工而有不當得利，利得範圍為何，基礎事實
    並不相同，揆諸前開規定，上訴人所為之追加，自不合法，本院就此已另以裁定
    駁回，合先敘明。
二、本件上訴人起訴主張：被上訴人委請伊承作坐落臺北市○○區○○路二段一八一
    巷六號二樓之辦公室室內裝修工程，工程總價款為一百二十六萬元，嗣被上訴人
    另追加二十七萬四千五百元之工程，伊均依約施作完畢，並經被上訴人確認，詎
    被上訴人驗收前開工程後，除給付原工程款一百十四萬元，尚有原工程尾款十二
    萬元、追加工程款二十七萬四千五百元未依約給付，扣除兩造協議由被上訴人自
    行支付之陽極鎖費用一萬二千五百五十元，被上訴人尚應給付上訴人三十八萬一
    千九百五十元，爰依承攬契約關係，請求被上訴人給付三十八萬一千九百五十元
    ，及自起訴狀繕本送達翌日起至清償日止，按週年利率百分之五計算之利息等情
    ；被上訴人則以：兩造間承攬契約，原工程款為一百二十六萬元，尚有尾款十二
    萬元未付，而追加工程則未經確定，兩造嗣於八十九年四月底、五月初間，議定
    原工程尾款、追加部分工程款合計為十九萬元，並應由上訴人就施作瑕疵部分補
    正，該瑕疵經臺北市建築師公會鑑定結果認修補費用為十一萬四千一百七十元，
    該部分應予扣除，故伊僅須再給付上訴人七萬五千八百二十三元等語置辯。
三、上訴人主張被上訴人委其承作坐落臺北市○○區○○路二段一八一巷六號二樓之
    辦公室室內裝修工程，工程總價款為一百二十六萬元，其已依約施作完畢，尚欠
    尾款十二萬元未付，兩造嗣並協議陽極鎖費用一萬二千五百五十元由被上訴人自
    行支付之事實，業據提出裝修工程契約書一份為證，並為被上訴人所自認，堪信
    為真實。
四、又上訴人主張被上訴人嗣就前開裝修工程指示其追加，其亦施作完畢，並經被上
    訴人驗收，追加工程款二十七萬四千五百元尚未給付一節，則為被上訴人所否認
    ，並以前揭情詞置辯，是本院首應審究者係兩造間就追加部分是否已成立契約。
    經查：
（一）上訴人雖提出追加工程之請款單二份為證，經本院核閱該二份請款單分別經被
      上訴人於其上載明「同意項目現場施工確認，但價格再議」、「價格未定」等
      字樣，足認兩造就追加部分之工程款並未達成合意。
（二）按工程進行中，如甲方（按即被上訴人）有須追加減變更工程內容時，經雙方
      議定後，確定其追加減金額用書面附入本契約內，作為有效之附件，始為生效
      ，觀諸兩造所訂裝修工程契約書第十二條第三項約定甚明。次按承攬如依情形
      ，非受報酬，即不為完成其工作者，視為允為報酬，未定報酬額者，按照價目
      表所定給付之，無價目表者，按照習慣給付，民法第四百九十一條定有明文。
      亦即承攬若非受報酬，即不為完成其工作者，縱兩造就報酬額未為約定，承攬
      契約亦有效成立，然該規定並非強行規定，當事人自得特約排除。兩造就追加
      部分之工程款並未達成合意，已如前述，而兩造既於原承攬契約中約定若工程
      有追加，須將追加金額以書面附入原契約內為附件，始為生效，則就追加部分
      之契約自因兩造就追加工程款未達成合意，而尚未成立生效。
五、又按二人互負債務，而其給付種類相同，並均屆清償期者，各得以其債務，與他
    方之債務，互為抵銷；工作有瑕疵者，定作人得定相當期限，請求承攬人修補之
    ；承攬人不於期限內修補者，定作人得自行修補，並得向承攬人請求償還修補之
    必要費用，民法第三百三十四條前段、第四百九十三條第一項、第二項分別定有
    明文。被上訴人雖抗辯稱上訴人所施作之前揭工程瑕疵，應扣除瑕疵修補費用十
    一萬四千一百七十七元等詞，縱上訴人所施作之工程確有瑕疵，然被上訴人並未
    定相當期限命上訴人修補，並表明不願讓上訴人修補之意（見原審卷第一百八十
    六頁），揆諸前揭規定，自無從向上訴人請求償還必要之修補費用，更無從與前
    揭未付工程尾款部分為抵銷，是其所為抵銷之抗辯，並無理由。而被上訴人尚欠
    上訴人工程尾款十二萬元，追加部分之承攬契約則未成立生效，已如前述，從而
    ，上訴人訴請被上訴人給付十二萬元，及自九十年四月十七日起至清償日止，按
    週年利率百分之五計算之利息，洵屬有據，應予准許。逾此部分之請求，則無理
    由，應予駁回。是則原審命上訴人為前揭給付，逾前開範圍之部分，則予駁回，
    於法並無違誤，上訴意旨指摘原判決不當，求予廢棄改判，為無理由，應予駁回
    其上訴。
六、因本案事證已臻明確，兩造其餘主張陳述及所提之證據，均毋庸再予審酌，附此
    敘明。
七、據上論結，本件上訴為無理由，依民事訴訟法第四百三十六條之一第三項、第四
    百四十九條第一項、第七十八條判決如主文。
中      華      民      國    九十      年      十二    月    二十六    日
                            臺灣士林地方法院民事第一庭
~B審判長法官  陳介源
~B法      官  陳梅欽
~B法      官  方彬彬
右為正本係照原本作成。
本件不得上訴。
中      華      民      國    九十      年      十二    月    二十七    日
~B法院書記官  蕭純純


司法院資訊處製作；財團法人民間司法改革基金會備份。
